【裁判字號】    89,台上,1911
【裁判日期】    890413
【裁判案由】    違反麻醉藥品管理條例
【裁判全文】
最高法院刑事判決                              八十九年度台上字第一九一一號
    上  訴  人  甲○○即黃甲.
右上訴人因違反麻醉藥品管理條例案件，不服台灣高等法院高雄分院中華民國八十七
年三月四日第二審更審判決（八十六年度上更(一)字第三七一號，起訴案號：台灣屏東
地方法院檢察署八十五年度偵字第一四三七號），提起上訴，本院判決如左：
    主  文
原判決撤銷，發回台灣高等法院高雄分院。
    理  由
本件原判決認定上訴人甲○○基於營利之概括犯意，於民國八十四年十二月底某日、
八十五年一月中旬某日、八十五年一月底某日及八十五年二月初某日，先後在屏東市
忠孝國小及瑞光國小前等地，以每小包新台幣（下同）一千元至五千元不等之價格，
連續非法販賣化學合成麻醉藥品安非他命予陳耀文，嗣陳耀文於八十五年二月十四日
下午三時三十分許，在其屏東市○○里○○街一一五號住處為警查獲，其並依警方之
授意，以呼叫器與上訴人聯絡，佯稱欲購買安非他命，上訴人果於同(十四)日下午五時三
十分許，帶安非他命一包至屏東市○○街大埔釣蝦場欲販賣予陳耀文，而為警當場
查獲，扣得安非他命一包等情，因而撤銷第一審關於此部分之判決，改判仍論處上訴
人連續非法販賣化學合成麻醉藥品罪刑，固非無見。
惟查：(一)刑事訴訟法第九十五條規定：訊問被告應先告知(1)犯罪嫌疑及所犯所有罪名
，罪名經告知後，認為應變更者，應再告知。(2)得保持緘默，無須違背自己之意思而
為陳述。(3)得選任辯護人。(4)得請求調查有利之證據。此項告知義務，旨在使被告得
適切行使防禦權，維護訴訟程序之公正，保障人權。原審審判期日疏未踐行上開告知
義務，致上訴人合法防禦權行使是否得以適切維護，無憑懸揣，遽為上訴人不利之判
斷，其訴訟程序之踐行，非無瑕疵可指。(二)被告（包括共同被告）之自白，須非出於
強暴、脅迫、利誘、詐欺或其他不正之方法，且與事實相符者，始得採為證據。如果
被告之自白，係出於不正之方法，並非自由陳述，即其取得自白之程序，已非適法，
則不問自白內容是否確與事實相符，因其非係適法之證據，即不得採為判決基礎。本
件原判決援引檢察官偵查時之共同被告陳耀文於警訊時之不利於己，亦不利於上訴人
之自白為判決基礎之一，但據上訴人指稱：陳耀文於警訊時遭受刑求，多數字句係辦
案刑警自編而強迫簽名云云（原審上訴字卷第三十三頁），已主張陳耀文於警訊時之
供述，並非出於任意性之自白。原審對其上開主張，未傳喚訊問、製作陳耀文警訊筆
錄之洪明彰，予以訊問調查，僅以製作上訴人筆錄之鍾廣唐證稱未對上訴人刑求（原
審更(一)卷第十八頁），即謂「被告（上訴人）及陳耀文之警訊筆錄係在其自由意志下
所陳述，警方並未刑求被告或陳耀文，此據證人即訊問警員鍾廣唐於本院調查時結證
明確」云云（原判決第二頁第八行至第十行），而遽採陳耀文於警訊時之供述為判決
基礎，於證據法則亦難謂無違。(三)據陳耀文於檢察官偵查時供稱：「我跟他（上訴人
）交易（安非他命）有四次，第一次在八十四年十二月底耶誕節左右，第二次……，
第三次……，第四次……，地點都是在屏東市忠孝國小及瑞光國小附近，『蘋果』交
給我約二次，『小玲』（指上訴人）交給我二次，前二次是『小玲』和『蘋果』在一
起。」、「我確定第二次是買五千元，第一次是買一千元，錢交給『蘋果』，『小玲
』坐在車上，……」等語（偵字第一四三七號卷第四頁正、反面）。如果不虛，則「
蘋果」於本件之地位如何﹖是否為共犯﹖即值斟酌。而綽號「蘋果」之人，依卷內資
料，為黃宏財（見高雄市政府警察局刑事案件偵查卷第四頁反面、第六頁反面，上訴
人另稱係黃金財－見原審更(一)卷第七十七頁反面），自應傳喚其到庭，詳予調查，以
明真相，乃原審未予調查，竟一面採信陳耀文之上開供述，援引為判決基礎之一，一
面又對此置而不論，亦有未當。上訴意旨指摘原判決違法，非無理由，認仍應發回更
審，期臻翔適。又上訴人行為後，毒品危害防制條例業經於八十七年五月二十日公布
，安非他命並經該條例列為第二級毒品管制，有關販賣第二級毒品之法定刑並經提高
，更審時應注意其比較適用。另檢察官移送本院併辦部分，與本件是否有裁判上一罪
關係，更審時亦應併予審酌。
據上論結，應依刑事訴訟法第三百九十七條、第四百零一條，判決如主文。
中      華      民      國    八十九    年      四      月     十三     日
                              最高法院刑事第二庭
                                  審判長法官  莊  來  成
                                        法官  呂  潮  澤
                                        法官  謝  俊  雄
                                        法官  白  文  漳
                                        法官  蘇  振  堂
      右正本證明與原本無異
                                              書  記  官
中      華      民      國    八十九    年      四      月     十九     日


司法院資訊處製作；財團法人民間司法改革基金會備份。
